【裁判字號】    97,上訴,1217
【裁判日期】    970530
【裁判案由】    毒品危害防制條例
【裁判全文】
臺灣高等法院刑事判決                97年度上訴字第1217號
上  訴  人  臺灣板橋地方法院檢察署檢察官
被      告  乙○○
            甲○○
上二人共同
指定辯護人  公設辯護人郭書益
上列上訴人因被告等毒品危害防制條例案件，不服臺灣板橋地方
法院95年度訴字第3761號，中華民國96年9月27日、97年2月5日
第一審判決（起訴案號：臺灣板橋地方法院檢察署95年度偵續字
第454號），提起上訴，本院判決如下：
    主  文
上訴駁回。
    理  由
一、公訴意旨略以：乙○○及甲○○共同基於販賣第一級毒品海
    洛因之犯意聯絡，以渠等所有之0000000000號門號為聯絡工
    具，對外販售毒品予不特定人牟利，適於民國94年（起訴書
    誤載為95年）5月13日下午3時40分許，乙○○接獲洪廣軒以
    其0000000000號門號來電，約定以新台幣（下同）1萬6千元
    之代價，出售第一級毒品海洛因給洪廣軒，並相約於臺北縣
    板橋市○○○路「孩子王」附近交易，惟乙○○、甲○○因
    故未依約前往而未遂。嗣於同年月17日凌晨零時10分許，為
    警在臺北縣板橋市○○○路6號9樓「麗緹汽車旅店」116號
    房內查獲，並扣得海洛因4包（共計淨重6.25公克）、00000
    00000號、0000000000號門號SIM卡各1等物。因認乙○○、
    甲○○涉有毒品危害防制條例第4條第6項（起訴書誤載為第
    3項）、第1項之販賣第一級毒品未遂罪嫌。
二、按犯罪事實應依證據認定之，無證據不得認定犯罪事實；不
    能證明被告犯罪者，應諭知無罪之判決，刑事訴訟法第154
    條第2項、第301條第1項分別定有明文。又犯罪事實之認定
    應憑證據，如未能發現相當證據，或證據不足以證明，自不
    能以推測或擬制之方法，作為裁判基礎（最高法院40年台上
    字第86號判例意旨參照）；且認定犯罪事實所憑之證據，雖
    不以直接證據為限，間接證據亦包括在內，然而無論直接證
    據或間接證據，其為訴訟上之證明，須於通常一般之人均不
    致有所懷疑，而得確信其為真實之程度者，始得據為有罪之
    認定，倘其證明尚未達到此一程度，而有合理之懷疑存在而
    無從使事實審法院得有罪之確信時，即應由法院為諭知被告
    無罪之判決（最高法院76年台上字第4986號判例意旨參照）
    。再者，檢察官對於起訴之犯罪事實，仍應負提出證據及說
    服之實質舉證責任。倘其所提出之證據，不足為被告有罪之
    積極證明，或其指出證明之方法，無從說服法院以形成被告
    有罪之心證，基於無罪推定之原則，自應為被告無罪判決之
    諭知（參照最高法院92年台上字第128號判例意旨）。
三、公訴人認被告乙○○、甲○○二人涉有前揭犯行，係以：(1)
    乙○○及甲○○之供述；(2)證人賴政村於偵查中之證述及其
    出具之職務報告書；(3)證人洪廣軒於95年8月3日之證詞；(4)
    94 年度聲監字第456號通訊監察譯文1份；(5)扣案之前揭海
    洛因4包及行動電話SIM卡等證據資料，為其主要論斷之依據
    。
四、被告乙○○、甲○○二人於原審審理時堅決否認有何公訴人
    所指之犯行，乙○○辯稱：我沒有販賣海洛因，也沒有販賣
    任何毒品，甲○○是我當時的女朋友，洪廣軒是她哥哥，當
    時我與甲○○同居在一起，0000000000是甲○○名下的電話
    ，也是她在使用的，但有時她去洗澡或電話沒有在她身旁時
    ，我聽到電話會去接。我沒有提供毒品給洪廣軒過，但因為
    我是甲○○的男友，所以我知道洪廣軒有時會去找甲○○拿
    海洛因。94年5月13日下午3時40分我有接到洪廣軒的電話，
    應該是洪廣軒要找甲○○要毒品，因為洪廣軒有時會找甲○
    ○的麻煩，所以甲○○不想接他的電話，所以可能叫我去接
    ，我才隨便敷衍洪廣軒的。我忘記為何跟洪廣軒約在「孩子
    王」，因為我常接他的電話，當天我並沒有拿毒品去「孩子
    王」給洪廣軒。當時我與甲○○住在麗緹汽車旅店116號房
    ，在房間查扣的四包海洛因都是甲○○的，是在甲○○的包
    包內被查到的，不過她說其中有一些是洪廣軒的，但我並不
    是很清楚，這四包海洛因與我無關，我當時並沒有和她使用
    這四包海洛因，這四包海洛因也不是由我保管等語。甲○○
    辯稱：我沒有在94年5月13日以門號0000000000號之手機與
    洪廣軒聯絡，我也沒有跟洪廣軒說要賣毒品給他。乙○○當
    時是我的男朋友，我不知道他有沒有在賣毒品，我也不知道
    乙○○有無在94年5月13日和洪廣軒約定買賣海洛因的事情
    。前揭4包海洛因，其中2包是洪廣軒寄放在我這邊的，另2
    包海洛因是乙○○在本件被抓的前一天晚上給我的，這2包
    海洛因我是自己拿來要施用的，並沒有意圖販賣等語。
五、經查：
    (一)證人洪廣軒於原審偵審時固均證稱於94年5月13日下午3時
      40分許，其確有以門號0000000000號手機撥打門號000000
      0000號手機，與乙○○聯絡買賣海洛因之事，但嗣後乙○
      ○並未依約前往交易，所以其並未拿到海洛因（參見偵查
      卷第141頁、原審法院96年8月15日審判筆錄第9、10、12
      頁）。惟縱認證人洪廣軒所證乙節屬實（按：被告固坦承
      有上開電話聯絡之事，但其並未承認在電話中係聯絡買賣
      海洛因之事），亦僅能認定雙方僅曾口頭上約定買賣海洛
      因之事，但實際上被告並未依約前往販售海洛因，此亦為
      公訴意旨所同認。申言之，即便認證人洪廣軒所證或公訴
      意旨此節所指之事實為真，至多僅能認定被告確有販賣海
      洛因之意思，但被告既未依約前往交易地點從事販賣之行
      為，足見被告並未進一步實行販賣海洛因之犯行，則被告
      之行為無非僅止於謀議階段，而尚未到達著手階段。是被
      告既尚未著手實行販賣海洛因之犯行，自無從繩以販賣海
      洛因未遂之罪名，公訴意旨認被告所為仍該當販賣海洛因
      未遂之罪名，即容有誤解。
    (二)另依證人即警員賴政村於偵查中所證：據我們所知，被告
      （乙○○）係買賣毒品的中盤商，甲○○是幫被告跑腿接
      電話送毒品，洪廣軒涉嫌多件搶奪及竊盜案件，犯案所得
      再跟被告買毒品等語（參見偵續卷第17頁），顯然上開事
      項並非證人賴政村所親自見聞，而係自其他線索轉來得知
      ，是其此部分所證顯係傳聞證據，能否遽以採信，並逕以
      推認乙○○確於起訴書所載之時、地有販賣海洛因給洪廣
      軒之事實，自非無疑。況即便洪廣軒於起訴書所載之時間
      確有與乙○○電話聯絡買賣海洛因之事，但即如本院前述
      ，乙○○既未依約前往販賣海洛因給洪廣軒，自難謂被告
      業已著手販賣海洛因，當亦無販賣海洛因未遂之問題。
    (三)觀諸卷附之通訊監察譯文所載（參見偵查卷第80至83、12
      2至124頁），其間或有其他若干通疑似乙○○或甲○○與
      不詳他人、林小萍等人論及交易或提供毒品之電話通訊內
      容，然無論如何，本件檢察官所起訴被告販賣海洛因之範
      圍，係指被告於94年5月13日下午3時40分許與洪廣軒相約
      買賣海洛因，嗣未依約前往交易而未遂之部分，而此部分
      依前開所述，尚難該當販賣未遂之犯行，自無從遽為有罪
      之諭知，則乙○○縱或涉有其他交易或提供毒品之罪嫌，
      亦非本件起訴效力所及，蓋二者間已無所謂裁判上或實質
      上一罪之關係，本院自無從併予審認。
    (四)至本件固經警方於乙○○與甲○○同居之前揭麗緹汽車旅
      店扣得海洛因4包，然該4包海洛因乃係在同案被告甲○○
      處所扣得，此觀諸卷附之警方搜索扣押筆錄、扣押物品目
      錄表乃係將在乙○○與同案被告甲○○處所扣得之物品分
      別記載即明。又該4包海洛因並非乙○○所有，其中2包乃
      係同案被告甲○○所有（此部分犯行業經原審法院判決免
      訴確定），另2包則係洪廣軒寄放在同案被告甲○○處（
      此部分犯行亦經原審法院判處罪刑確定），此除經乙○○
      於警詢及原審法院審理時供明在卷外，亦經甲○○、洪廣
      軒於警詢、原審偵審時各自陳明在卷。此外，乙○○復否
      認曾使用該4包海洛因或加以保管，自難認扣案之4包海洛
      因為乙○○所有或持有，亦無從認定乙○○有何持有海洛
      因之犯行。
    (五)對甲○○而言，乙○○於警詢及偵查中所述，為被告以外
      之人於審判外之陳述，均無證據能力，自難執為對甲○○
      不利之認定。況依其所述亦均係供稱其和甲○○均未從事
      販賣毒品之行為（參見偵查卷第28、30頁），則其所為陳
      述亦非不利於被告。又證人洪廣軒於原審偵審時固均坦承
      於94年5月13日下午3時40分許，其確有與乙○○電話聯絡
      買賣海洛因之事，但其亦均證稱其係向乙○○購買海洛因
      ，而非向甲○○購買（參見偵查卷第141頁、原審法院96
      年8月15日審判筆錄第9、10、12頁），是依證人洪廣軒所
      證乙節，亦僅能認定其欲向乙○○購買海洛因，但尚難據
      此即推認係由甲○○與乙○○共同販賣給證人洪廣軒。復
      觀諸該通電話之譯文（參見偵查卷第81頁），電話雙方交
      談之內容雖有論及「東西」、「價格」及約定在「孩子王
      」見面等事情，但均未涉及與甲○○有關之事，則甲○○
      究竟有無與乙○○共同販賣海洛因給證人洪廣軒，尚難認
      定。
    (六)況依起訴書所認定之犯罪事實，甲○○與乙○○乃係與洪
      廣軒在電話中約定買賣海洛因，嗣因甲○○與乙○○均未
      現身於所約定之交易定點，以致販賣海洛因未遂云云。然
      即便認公訴意旨此節所指之事實為真，亦僅能認定甲○○
      與乙○○確有販賣海洛因之謀議，但渠等既未依約前往交
      易地點從事販賣之行為，足見渠等並未進一步實行販賣海
      洛因之犯行，則渠等之行為無非僅止於謀議階段，而尚未
      到達著手階段。是以甲○○既尚未著手實行販賣海洛因之
      犯行，自無從繩以販賣海洛因未遂之罪名，公訴意旨認被
      告該當販賣海洛因未遂之罪，亦有誤會。
六、綜上所述，乙○○、甲○○究否確有販賣第一級毒品海洛因
    未遂之犯行，尚無足夠之證據予以證明，本院認為仍存有合
    理之懷疑，猶未到達確信其為真實之程度，自不能遽認被告
    確有被訴之犯行。此外，檢察官復未提出其他積極證據，資
    以證明被告確有其所指之犯行，揆諸首揭法律規定與說明，
    既無足夠證據確信公訴意旨之指述為真實，不能證明被告犯
    罪，自應為被告無罪之判決。
七、原審因而為乙○○、甲○○二人無罪之諭知，核無不合。檢
    察官上訴意旨略以：
    (一)按黃○瑩係配合警方向上訴人偽稱欲再購買海洛因，實際
      上雖無購買毒品之真意，但上訴人於與黃○瑩聯絡後，既
      已依約攜帶毒品前往交易，難謂無販賣毒品之故意，且已
      著手實施販賣毒品之行為，縱因遭埋伏之警察當場逮獲致
      未能真正完成買賣毒品之行為，應認為已成立販賣毒品未
      遂罪（最高法院87年度臺上字第3206號判決參照）。
    (二)經查，94年5月13日15時40分通訊監察譯文顯示：
      A（被告）：剛一十有給你嗎？
      B（洪廣軒）：我在路上。沒有。東西會不好嗎？
      A：一樣啦。
      B：你算他一萬六，幹麻不算他一萬八。
      A：嗯。
      B：那沒什麼賺。
      A：他那邊沒鎊秤嗎？
      B：沒有。
      A：你到孩子王，我下去。
      其後，於94年5月13日16時10分通訊監察譯文顯示：
      B（洪廣軒）：我的要另外拿喔。
      A（被告）：我知道啦。（參見偵卷第81頁）
      且證人洪廣軒於審理中證稱：有約好我要跟他買16,000元
      的海洛因等語（參見96年8月15日審判筆錄第9頁），是以
      洪廣軒於94年5月13日15時40分與被告相約在「孩子王」
      ，購買16,000元之海洛因，其後又隨即於同日16時10分再
      與被告確認「我的要另外拿喔」，而被告亦答稱他知道，
      並無任何推拖、敷衍之語氣。況且，若被告當日未依約前
      往，參以被告與洪廣軒電話通訊密切之情形，何以日後洪
      廣軒與被告間均未提及被告爽約之事。足認被告確實有前
      往「孩子王」與洪廣軒碰面之情形。是證人洪廣軒證稱被
      告並未前往「孩子王」與之碰面云云，顯係迴護被告之詞
      ，不足採信。從而被告與洪廣軒已就海洛因之販賣時間、
      地點、金額達成合意，且被告亦前往「孩子王」與洪廣軒
      碰面，揆諸前揭判決意旨，應認乙○○已成立販賣第一級
      毒品未遂罪。
    (三)證人洪廣軒（下稱「軒」）以行動電話0000000000及0000
      000000號與乙○○（下稱「榮」）聯絡內容如下，94年5
      月13日4時46分通訊監察譯文：「軒：我妹妹呢。榮：他
      在睡。軒：我現在要過去喔。榮：晚一點啦。」（詳偵卷
      第80頁倒數第二欄）、同日5時16分通訊監察譯文：「軒
      ：喂!阿弟仔喔？你那邊有東西嗎？榮：什麼？軒：我朋
      友要的。榮：要什麼？軒：我要軟的。榮：我剩安仔自己
      要用的而已。軒：是喔，我要拿說。榮：不然打給麗香啊
      。軒：好，你稍等一下，我等等打給你。榮：什麼？軒：
      我等等打給你啦。」、同日5時19分通訊監察譯文：「軒
      ：喂！阿弟仔，你有辦法先跟她拿嗎？我朋友說，先拿給
      他再跟他拿錢。榮：跟誰拿？軒：小六啊。榮：你說跟誰
      拿？麗香喔？軒：對啊!能不能先跟她拿？榮：你說要跟
      她拿多少？軒：他說要試吃啊，我拿去給他，錢就拿回來
      了。榮：不然妳打電話給麗香，說是我說的啊。軒：好。
      」（詳偵卷第122頁第一、二欄）、同日15時40分通訊監
      察譯文：「榮：剛一十有給你嗎？軒：我在路上。沒有。
      東西會不好嗎。榮：一樣啦。軒：你算他一萬六，幹麻不
      算他一萬八。榮：嗯。軒：那沒什麼賺。榮：他那邊沒鎊
      秤嗎。軒：沒有。榮：你到孩子王，我下去。」、同日16
      時10分通訊監察譯文：「軒：我的要另外拿喔。榮：我知
      道啦。」（詳偵卷第81頁第三、四欄），參以證人洪廣軒
      於偵查中及審理中之證述內容（參見偵卷第141頁及96年8
      月15日審判筆錄），足認於94年5月13日洪廣軒在電話中
      先向同案被告乙○○調取海洛因，嗣洪廣軒再轉向被告甲
      ○○拿取，且洪廣軒與同案被告乙○○亦就買賣海洛因之
      時間、地點及金額均達成合意，是以被告甲○○就上開販
      賣海洛因情事，顯有犯意聯絡及行為分擔。
    (四)按販賣毒品罪，雖不以販入之後復行賣出為構成要件，苟
      以營利為目的，將毒品販入或將之賣出，有一於此，犯罪
      即經完成，故以營利為目的而販入，縱尚未賣出；或以其
      他原因販入後始起意營利而賣出，固均應屬販賣既遂，惟
      若前者尚未完成販入行為，或後者尚未完成賣出行為，則
      仍應有未遂犯之適用（最高法院90年度台上字第1204號判
      決意旨參照）。經查，上開通訊監察譯文顯示洪廣軒已得
      乙○○同意，轉向被告甲○○拿取海洛因，且觀諸卷附之
      通訊監察譯文所載（參見偵查卷第80至83、122至124頁）
      ，其間實有其他若干通被告甲○○與不詳他人、林小萍等
      人論及交易或提供毒品之電話通訊內容可證，顯見被告已
      有營利目的而與同案被告乙○○共同為上開販賣海洛因之
      犯行，惟嗣後被告二人因故未依約前往而未遂。然原判決
      認被告二人之行為僅止於謀議階段，尚未到達著手階段等
      語，與上開判決意旨相較，販賣未遂罪之成立，實屬過嚴
      。是原判決認事用法，實有違誤之處等語。
    惟查，認定犯罪事實應依證據，為刑事訴訟法所明定，故被
    告否認犯罪事實所持之辯解，縱屬不能成立，仍非有積極證
    據足以證明其犯罪行為，不能遽為有罪之認定，此有最高法
    院30年上字第1831號判例意旨可參。本件檢察官所提之證據
    ，仍未能證明乙○○、甲○○確有公訴人所指販賣第一級毒
    品海洛因未遂之犯行，基於罪疑唯輕原則，自應為乙○○、
    甲○○無罪之諭知。檢察官就乙○○、甲○○無罪部分上訴
    ，核無理由，應該駁回。
八、乙○○經合法傳喚，無正當理由不到庭，爰不待其陳述，逕
    行判決。
據上論斷，應依刑事訴訟法第368條、第371條，判決如主文。
本案經檢察官蔡薰慧到庭執行職務。
中    華    民    國    97    年     5    月    30    日
                  刑事第十二庭  審判長法  官  蔡永昌
                                      法  官  蘇素娥
                                      法  官  陳榮和
以上正本證明與原本無異。
檢察官如不服本判決，應於收受送達後十日內向本院提出上訴書
狀，其未敘述上訴之理由者並得於提起上訴後十日內向本院補提
理由書（均須按他造當事人之人數附繕本）。
                                      書記官  林吟玲
中    華    民    國    97    年     5    月    30    日


司法院資訊處製作；財團法人民間司法改革基金會備份。
